臺灣花蓮地方法院刑事判決
110年度訴字第140號
公  訴  人  臺灣花蓮地方檢察署檢察官
被      告  吳佐明



上列被告因傷害案件，經檢察官提起公訴（110年度調偵字第136
號），本院判決如下：
    主  文
吳佐明犯傷害罪，處有期徒刑捌月。
    事  實
一、吳佐明與陳麗華（陳麗華所涉傷害部分，另經臺灣花蓮地方
    檢察署檢察官以110年度偵字第2285號為不起訴處分）為情
    侶，2人與徐燦為朋友。陳麗華與徐燦於民國109年11月16日
    上午某時許，在花蓮縣花蓮市重慶路與光復路口因細故而生
    爭執，詎吳佐明知悉上情後，竟基於傷害之犯意，於同日上
    午11時許，在上開地點，持安全帽朝徐燦之頭部毆打1下，
    致徐燦因而受有右眼視網膜剝離、右眼水晶體半脫位、右眼
    眼眶骨折等傷勢之傷害。
二、案經徐燦訴由花蓮縣警察局花蓮分局報告臺灣花蓮地方檢察
    署檢察官偵查起訴。
    理  由
一、本判決所引用之供述證據，均經檢察官、被告吳佐明同意作
    為證據（見本院卷第96頁），本院審酌該證據之取得過程並
    無瑕疵，與本案待證事實間復具有相當之關聯性，引為本判
    決所用之證據並無不當，自得採為本件認定事實之基礎。
二、認定犯罪事實所憑之證據及理由 
　  訊據被告固不否認有造成告訴人徐燦上開傷勢之傷害，惟矢
    口否認有何傷害犯行，辯稱：我那天是站在告訴人旁邊，因
    穿著鐵鞋要跌倒，手一揮才傷到告訴人，僅有過失並無故意
    等語。經查：
　㈠被告於上開時間、地點，因所持安全帽擊中告訴人右眼，致
    告訴人受有上開傷勢之傷害等情，業據被告於警詢、偵查及
    本院時坦承在卷（見警卷第3至6頁、偵卷第47至59頁、本院
    卷第94至95頁、第115頁），且經證人即告訴人（見警卷第7
    至10頁、臺灣花蓮地方檢察署110年度偵字第1187號卷【下
    稱偵卷】第42至43、47至59頁）、陳麗華於警詢、偵查中具
    結證述（見警卷第11至13頁、偵卷第47至59頁）及余劍山於
    警詢及偵查中具結證述（見警卷第27頁、偵卷第47至59頁）
    明確，並有三軍總醫院附設民眾診療服務處109年11月26日
    、110年2月16日、110年3月22日診斷證明書、臺灣基督教門
    諾會醫療財團法人門諾醫院於109年11月16日診斷證明書（
    見本院卷第33至39頁）等資料在卷可稽，故此部分事實足堪
    認定。是以，本案爭點厥為：被告主觀上有無傷害之故意？
　㈡被告本案傷害故意之認定：
　⒈依證人即告訴人於警詢、偵查中具結證稱：我有喝酒，我跟
    陳麗華開玩笑說「我開查某比妳開查甫還少」，陳麗華不高
    興就離開了，十多分鐘後陳麗華跟被告一起回來，陳麗華就
    跟我說是什麼意思，陳麗華問我要不要道歉，我說不用道歉
    ，被告沒說話就用安全帽敲我的臉部，他站著拿安全帽敲我
    右眼一下，被告站在我椅子後面，我坐著，陳麗華站在我前
    面。被告是站著從後面拿安全帽打我，我沒有看到姿勢、位
    置，當天我去門諾醫院檢查發現我的右眉撕裂傷、右眼挫傷
    合併結膜出血，我再到臺北三軍總醫院治療，診斷出右眼視
    網膜剝離、右眼手晶體半脫位等語（見警卷第8頁、偵卷第4
    9頁），核與證人余劍山於偵查中具結證稱：告訴人不知道
    跟陳麗華講什麼，陳麗華就生氣罵告訴人我一個女人沒有老
    公，交男友不行嗎，你講得這麼難聽，之後就哭著離開，離
    開十多分鐘又回來，陳麗華站在告訴人的前面跟告訴人講要
    道歉，告訴人不願意，告訴人說不可能，後來被告就過來在
    告訴人的背後先把安全帽脫下來，當時陳麗華要告訴人道歉
    ，告訴人拒絕，被告站在告訴人後面手靠著告訴人的肩膀，
    說朋友有必要說那麼難聽嗎，被告就走到告訴人右後方，就
    拿安全帽敲告訴人的右眼一下，之後告訴人就站起來把安全
    帽撿起來要打被告，陳麗華要阻擋，大家就倒在地上，告訴
    人有喝酒，拿安全帽要打被告，沒打到就飛了，二人有在地
    上扭打，之後其他人把他們二人拉開，被告打告訴人時，我
    在告訴人正前方離二、三公尺，看得到被告的動作等語（見
    偵卷第50至51頁）及證人陳麗華於警詢及偵查中具結證稱：
    告訴人對我說「你男人也玩很多」，我跟他說不能這樣說，
    我很生氣，後來越想越不對，我要求告訴人跟我道歉，告訴
    人拒絕，我很生氣就離開去中和市場，我覺得很生氣就再回
    到現場，要告訴人跟我道歉，之後被告就到了，我跟被告講
    這件事，被告要告訴人道歉，當時告訴人坐著，被告站在告
    訴人的前面，告訴人揮手，被告揮一下安全帽敲到告訴人的
    右眼等語（見警卷第12頁、偵卷第53頁）大致相符，是告訴
    人所受上開傷勢之傷害，確為被告持安全帽毆打告訴人頭部
    ，造成告訴人右眼受有上開傷勢甚明。
　⒉被告固辯稱其係因跌倒不小心打到告訴人，手要往前去抓東
    西云云。惟查，依證人即告訴人所證：被告敲下去，我就推
    他，他才跌倒等語（見偵卷第49頁），亦與證人余劍山所證
    ：被告是打告訴人後，才跌倒等語（見偵卷第51頁）相符，
    足見被告係持安全帽毆打告訴人後，始遭告訴人推開而跌倒
    等情，至為明確；再者，依告訴人診斷證明書所載，被告右
    眼視網膜剝離、右眼水晶體半脫位、右眼眼眶骨折等傷勢之
    傷害，已如前述，被告固辯稱係因不小心跌倒所致，果爾，
    依跌倒時之施力狀態，顯難造成告訴人右眼視網膜剝離、右
    眼水晶體半脫位、右眼眼眶骨折等傷勢，況且稽之證人陳麗
    華所證：因為被告生氣忍不住，被告拿安全帽揮到告訴人等
    語（見偵卷第53頁），益徵被告係因陳麗華遭人言語折辱，
    一氣之下而有上開行為。至於證人陳麗華於警詢當中固證稱
    ：被告因為腳的關係，站不穩而跌倒，當時因為被告是騎車
    來所以手裡拿安全帽，因為他跌倒時，手有跟往後仰，安全
    帽順勢就往上提，這時告訴人就將被告手上的安全帽搶過去
    等語（見警卷第12頁），惟此與其前開偵查證述，即：被告
    揮一下安全帽敲到告訴人的右眼；因為被告生氣忍不住，被
    告拿安全帽揮到告訴人等語，已有差異，並與證人即告訴人
    、余劍山證述被告跌倒之時序，亦有不同，尚難摭拾證人陳
    麗華上開證述之片段，為被告有利之認定。以故，被告辯稱
    其係因跌倒導致告訴人受有上開傷勢，應屬無稽。
　㈢論告意旨另以告訴人上開傷勢，請本院審酌是否有達重傷之
    程度。惟按傷害雖屬不治或難治，如於上開機能無重大影響
    ，仍非重傷。而減損視能之程度應達若干，始能認為係「嚴
    重減損」，法無明文，自應審酌醫師之專業意見，酌以被害
    人治療回復狀況及一般社會觀念認定之（最高法院110年度
    台上字第5429號判決意旨參照）。查告訴人上開傷勢，是否
    已達重傷之程度，前於偵查中函詢三軍總醫院其傷勢醫治情
    形，固經函覆：告訴人右眼水晶體半脫位、玻璃體出血及視
    網膜剝離需手術治療，屬難治之傷害等語，有三軍總醫院11
    0年7月2日院三醫勤字第1100033550號函在卷可查（見臺灣
    花蓮地方檢察署110年度調偵字第136號卷【下稱調偵卷】第
    17頁），惟依該函所敘載：告訴人所受之傷勢，自開始治療
    至今回復約百分之70至80，較預期之治療效果好等語，可見
    告訴人所受之傷勢，經治療後，已有相當程度之回復，是縱
    被告上開傷害行為，致告訴人之生理機能略有減損，然就機
    能而言，尚未達嚴重減損之程度，且依目前醫療科技，告訴
    人相關眼部生理機能復未達永久無可回復之結果，從而，即
    令該函敘明此部分傷勢屬難治之傷害，告訴人上開傷害，仍
    與刑法第10條第4項第6款之重傷害要件有間。
　㈣從而，被告上開辯解，無非係臨訟卸責之詞，不足採信，本
    案事證明確，被告犯行應堪認定，當依法論科。
三、論罪部分
　  核被告所為，係犯刑法第277條第1項之傷害罪。公訴人起訴
    書所載事實雖敘及告訴人受有右眼視網膜剝離、右眼水晶體
    半脫位之傷害，惟參以告訴人提出之三軍總醫院110年3月22
    日診斷證明書，亦敘載告訴人於109年11月17日於急診會診
    眼科，接受檢查及治療，診斷病名為右眼眼眶骨折等情，是
    告訴人當日之傷勢，亦包含其右眼眼眶受傷，公訴意旨固漏
    未論及該部分傷勢，然該部分事實與起訴書所載之犯罪事實
    且經本院認定有罪部分，既具有事實上一罪關係，自屬起訴
    效力所及，本院自得併予審究。　
四、量刑審酌理由
　㈠按刑法第57條規定，科刑時應以行為人之責任為基礎，並審
    酌第57條所列10款及一切情狀，以為量定刑罰之標準。上述
    規定，既以行為責任為刑罰量定之基礎，是法院於量刑時，
    自應區分出之犯罪情狀（行為相關事由）、一般情狀（行為
    人相關或其他刑事政策事由），以為量刑判斷（最高法院10
    8年度台上字第2036號、第4039號、110年度台上字第2633號
    、第3266號、第3445號、第4715號、第4957號、第4958號判
    決均同此區分基準）。前者如犯罪動機、目的、犯罪時之所
    受之刺激、犯罪之手段、犯罪所生之危險或損害、違反義務
    之程度等量刑因子，藉此等與不法、罪責關聯之事項，以形
    構、確認結果非價程度、行為非價程度及罪責之整體形象，
    資為行為人之責任刑量定的主要依據；後者，如犯罪行為人
    之生活狀況、品行、智識程度或犯罪後之態度，以及犯罪行
    為人是否與被害人達成和解等修復性司法或社會復歸可能性
    等其他刑事政策上之考量，為調節所可能科處刑罰之科處，
    藉以盡力謀求行為人所應受之刑罰，係本於罪責原則所由生
    ，並使刑罰得以受之節制，同時藉由行為人屬性或政策考量
    之量刑因子，決定是否發揮對責任刑之減輕作用，或認不予
    減輕，以求罪刑相當。
  ㈡審酌被告以安全帽毆打告訴人頭部，致告訴人受有上開傷勢
    ，就告訴人視力產生相當程度之減損，已對於其日常生活產
    生不便等節，業經告訴人於本院陳明在卷（見本院卷第59頁
    ），並與上述三軍總醫院函覆內容相符，衡以被告係朝向告
    訴人頭部毆打，其因本案犯行所產生之損害、犯罪手段，實
    非輕微，應值非難；又被告因告訴人與陳麗華間有上開糾紛
    而有本案犯行，考量告訴人及陳麗華所證述之互動情形，被
    告因而感到激憤，足認被告當時有受相當之刺激，此部分情
    狀應得作為量刑上之參考依據。
　㈢除上開犯罪情狀，被告犯後固否認犯行，惟此其防禦權之行
    使，尚不得執為不利認定之依據，又被告陳明有賠償之意願
    ，且被告、告訴人雖未能達成和解，考量被告所述資力狀況
    （見本院卷第119頁）及雙方對於金額差距過大之情形，並
    有花蓮縣花蓮市公所110年5月4日花市民字第1100012792號
    函存卷可佐（見調偵卷第3頁），則亦難憑此為量刑上不利
    之考量。兼衡酌被告於本院訊問時自述國中畢業之智識程度
    、目前擺攤，每月收入約1、2萬元，離婚，家中無人需要扶
    養，經濟狀況不好，目前租屋並無財產（見本院卷第120頁
    ）之行為人一般及相關情狀，綜合卷內一切情狀，依罪刑相
    當原則，量處如主文之刑。
五、不予宣告沒收之理由　
　  被告所有之安全帽，固為供被告本案犯罪所用之物，惟未據
    扣案，且為避免將來執行之困難，爰不為沒收之宣告，併此
    說明。
據上論斷，應依刑事訴訟法第299條第1項前段，刑法第277條第1
項，刑法施行法第1條之1第1項，判決如主文。
本案經檢察官林于湄提起公訴，檢察官羅美秀到庭執行職務。
中　　華　　民　　國　　111 　年　　3 　　月　　9 　　日
　　　　　　　　　刑事第三庭　  審判長法　官  黃柏憲
　　　　　　　　　　　　　　　　　　  法　官  邱佳玄
　　　　　　　　　　　　　　　　　　  法　官  林育賢
以上正本證明與原本無異。
如不服本判決應於收受送達後20日內向本院提出上訴書狀，並應
敘述具體理由。其未敘述上訴理由者，應於上訴期間屆滿後20日
內向本院補提理由書(均須按他造當事人之人數附繕本)「切勿逕
送上級法院」。告訴人或被害人如對於本判決不服者，應具備理
由請求檢察官上訴，其上訴期間之計算係以檢察官收受判決正本
之日期為準。因疫情而遲誤不變期間，得向法院聲請回復原狀。
中　　華　　民　　國　　111 　年　　3 　　月　　9 　　日
                                      書記官  鄭慧婷

附錄本案論罪科刑法條：
刑法第277條第1項
傷害人之身體或健康者，處5年以下有期徒刑、拘役或50萬元以
下罰金。